ACORDAO-COMPLETO-2305074

ACÓRDÃO 4800/2019 ATA 21/2019 - PRIMEIRA CÂMARA

VISTOS, relatados e discutidos estes autos de tomada de contas especial instaurada pelo Ministério do Turismo contra Milton Trindade Vieira, em razão da impugnação total de despesas realizadas no âmbito do Convênio CV-0374/2011, cujo objeto era a promoção de eventos para a divulgação do turismo interno, especificamente o projeto “Reveillon”;
ACORDAM os Ministros do Tribunal de Contas da União, reunidos em sessão da Primeira Câmara, ante as razões expostas pelo relator:
9.1. acolher parcialmente as razões de justificativa de Milton Trindade Vieira;
9.2. julgar regulares as contas de Milton Trindade Vieira, com fulcro nos arts. 1º, inciso I, 18 e 23, inciso II, da Lei 8.443/1992, com ressalva referente à afixação de placa de promoção da autoridade local, em afronta ao Princípio da Impessoalidade e às cláusulas 4ª, item I, e 16 do Convênio CV-0374/2011, e dar-lhe quitação;
9.3. dar ciência desta deliberação ao responsável e ao Município de Santa Helena de Minas/MG.

Tomada de contas especial em razão da impugnação total de despesas realizadas no âmbito do Convênio CV-0374/2011, cujo objeto era a promoção de eventos para a divulgação do turismo interno, especificamente o projeto Reveillon.

Primeira Câmara

Município de Santa Helena de Minas/MG.

3. Interessados/Responsáveis:
3.1. Interessado: Ministério do Turismo (vinculador) (05.457.283/0001-19)
3.2. Responsável: Milton Trindade Vieira (XXX.117.926-XX).

13.1. Ministros presentes: Benjamin Zymler (na Presidência), Walton Alencar Rodrigues (Relator) e Vital do Rêgo.
13.2. Ministro-Substituto convocado: Marcos Bemquerer Costa.
13.3. Ministro-Substituto presente: Augusto Sherman Cavalcanti.

WALTON ALENCAR RODRIGUES

Adoto, como relatório, a instrução da Secex-MG (peças 51-53) :
INTRODUÇÃO
Cuidam os autos de tomada de contas especial instaurada pelo Ministério do Turismo (MTur) , em desfavor do Sr. Milton Trindade Vieira, CPF XXX.117.926-XX, Prefeito de 2009 a 2012, em razão da impugnação total de despesas do Convênio 374/2011 (Siafi 760401) , celebrado com o Município de Santa Helena de Minas/MG, tendo por objeto incentivar o turismo, por meio do apoio à realização de “réveillon” (peça 1, p. 47-63) . 
HISTÓRICO 
2. Conforme a cláusula 6ª do convênio, foram previstos R$ 105.000,00 para a execução do objeto, dos quais R$ 100.000,00 seriam repassados pelo concedente e R$ 5.000,00 corresponderiam à contrapartida. Os recursos federais foram repassados em parcela única (Ordem Bancária 2012OB800050, de 16/4/2012, peça 2, p. 14) . O ajuste vigeu de 29/12/2011 a 27/3/2012 (cláusula 5ª) , e previa a apresentação da prestação de contas em até 30 dias após o término da vigência (22/07/2012, prorrogada pelo 1º termo aditivo, peça 1, p. 65) .
3. A prestação de contas (peça 2, p. 26) foi examinada por meio da Nota Técnica de Análise 54/2013, segundo a qual: não foram apresentados os relatórios de cumprimento do objeto e de execução físico-financeira; não conta a relação nominal, qualificação e identificação da função dos prestadores de serviço; foram encaminhadas fotos da infraestrutura, dos serviços e da divulgação pós evento (Fiscon à peça 1, p. 66-90 e peça 2, p. 1-13) ; não foram apresentadas as declarações atestando a realização do evento, a exibição do vídeo institucional do MTur, a gratuidade do evento e a existência de outros patrocinadores. Solicitou-se o envio dos documentos e justificativa sobre a afixação de placa de promoção da autoridade local, contrariando a cláusula 16ª do convênio (peça 2, p. 27-31) . 
4. O município enviou novos elementos (peça 2, p. 32) sanando, em parte, as ocorrências (Nota Técnica de Reanálise 397/2013, peça 2, p. 33-37) . Por meio da Nota Técnica de Análise Financeira 301/2013 (peça 2, p. 40-47) , o concedente atestou a restituição de R$ 629,70 (R$ 34,70 de saldo de aplicação financeira e R$ 595,00 de saldo do convênio) e solicitou:
a) relatório substitutivo da execução da receita e da despesa; 
b) justificativa para a adoção de pregão presencial, em detrimento do eletrônico, contrariando o §2º, parte final, art. 62 da Portaria 507/2011; 
c) justificativa para os preços contratados, tendo em vista que somente um licitante participou do pregão presencial 17/2011, apesar de haver diversas outras empresas do ramo; e
d) cópias legíveis sobre a publicidade do pregão presencial 17/2011.
5. A Prefeitura solicitou a instauração de tomada de contas especial e a suspensão da inadimplência (peça 2, p. 51-52) e informou a interposição de ação civil pública em desfavor do então Prefeito (peça 2, p. 53-71) . A inadimplência foi suspensa (peça 1, p. 72) .
6. De acordo com a Nota Técnica de Reanálise Financeira 46/2014 (peça 2, p. 78-86) :
a) o convenente não justificou os preços praticados, contrariando o item II, art. 8º, Decreto 3.555/2000; o §2º, art. 9º, Decreto 5.450/2005 e a Decisão Plenário 431/1999;
b) o responsável esclareceu que realizou pregão presencial em detrimento do eletrônico em razão da dificuldade de acesso à internet; e
c) não se comprovou a notificação aos partidos políticos, contrariando o art. 2º, Lei 9.452/1997.
7. O Ministério Público Federal solicitou informações sobre a prestação de contas para instrução de inquérito civil público (peça 2, p. 87-88) . A responsabilidade do gestor foi lançada por meio da Nota de Lançamento 2014NL000539 (peça 1, p. 113) . 
8. O relatório do tomador de contas encontra-se à peça 2, p. 99-105; o relatório de auditoria, à peça 2, p. 127-129; o certificado de auditoria, à peça 2, p. 131; o parecer do dirigente do órgão Controle Interno, à peça 2, p. 132; e o pronunciamento ministerial à peça 2, p. 137.
9. Apesar de o Ministério Público Federal ter solicitado informações ao MTur, não houve questionamento quanto à efetiva realização do evento. As ocorrências descritas pelos relatórios do concedente estão restritas às irregularidades que não justificam a eventual imputação de débito. Neste contexto, coube ouvir o responsável por meio de audiência, para que apresentasse justificativas quanto às seguintes ocorrências (peça 38) :
a) afixação de placa de promoção da autoridade local, contrariando as cláusulas 4ª, item I e 16ª, do Convênio e o Princípio da Impessoalidade; 
b) adoção de pregão presencial 17/2011, em detrimento do eletrônico, contrariando o §2º, parte final, do art. 62 da Portaria 507/2011; 
c) ausência de justificativa para os preços contratados no pregão presencial 17/2011, em afronta ao item II do art. 8º do Decreto 3.555/2000, o §2º do art. 9º do Decreto 5.450/2005, a Decisão 431/1999 - TCU - Plenário, bem como as cláusulas 4ª, item XI e 11ª, item III, do convênio; 
d) deficiência na publicidade do pregão presencial 17/2011, tendo em vista que houve somente um licitante, apesar de haver diversas outras empresas do ramo, contrariando as cláusulas 4ª, item XI e 11ª, item III, do convênio; e 
e) ausência de notificação aos partidos políticos, contrariando o art. 2º, da Lei 9.452/1997 e a cláusula 4ª, item III, do convênio.
ANÁLISE DAS RAZÕES DE JUSTIFICATIVAS APRESENTADAS
10. Em resposta, o responsável trouxe as seguintes razões de justificativas, abaixo analisadas.
11. Quanto à afixação de placa de promoção da autoridade local, informou que a referida placa não foi para a promoção especial de nenhuma pessoa ali citada. Que nos eventos culturais e festivos do Município sempre há esse costume, de agradecer aos presentes.
12. Análise: justificativa não pode ser aceita, pois houve clara e manifesta afronta às cláusulas do convênio e ao princípio da impessoalidade.
13. Quanto à adoção de pregão presencial 17/2011, alegou que se utilizou do pregão presencial porque a internet do município não é de boa qualidade para suportar um pregão eletrônico, restando a modalidade do pregão presencial como a única cabível no município. 
14. Análise: é notório que em boa parte das prefeituras dos municípios pequenos, afastados das capitais, a infraestrutura de internet não apresenta qualidade nem confiabilidade para suportar um pregão na modalidade eletrônica. No caso em tela, há no Siconv justificativa de que não foi adotado o pregão eletrônico porque a infraestrutura de internet era fornecida via rádio. (peça 49) . Dessa forma, acolhe-se a razão de justificativa apresentada.
15. Quanto à ausência de justificativa para os preços contratados no pregão presencial 17/2011, justificou que as cotações já haviam sido feitas previamente à inserção do Plano de Trabalho e, após aprovação do Plano de Trabalho, não seria possível modificar a descrição dos itens, seus valores e quantitativos. 
16. Análise: não foi encontrado no plano de trabalho nem tampouco nos autos, nenhum documento que comprove a realização de pesquisa de preços ou cotação prévia ou justificativa para os preços contratados. Assim, a ausência de justificativa para os preços contratados no pregão presencial 17/2011 configura descumprimento de exigência legal, indo de encontro às normas vigentes e à jurisprudência desta Corte, pois, de acordo com o disposto nos arts. 26, parágrafo único, incisos II e III, e 43, inciso IV, da Lei 8.666/1993, é obrigatória, nos processos de licitação, dispensa ou inexigibilidade, a consulta dos preços correntes no mercado, daqueles fixados por órgão oficial competente ou, ainda, daqueles constantes do sistema de registro de preços.
17. Ademais, a jurisprudência do TCU, a exemplo dos Acórdão 65/2010-TCU-Plenário, rel. AROLDO CEDRAZ; 428/2010-2a Câmara, rel. AROLDO CEDRAZ; 89/2009-1a Câmara, rel. MARCOS BEMQUERER; 198/2009-Plenário, rel. AUGUSTO SHERMAN; 324/2009-Plenário, rel.  MARCOS BEMQUERER; 369/2009-1a Câmara, rel. MARCOS BEMQUERER; 3.667/2009-2a Câmara, rel. ANDRÉ DE CARVALHO; 5.074/2009-2a Câmara, rel. ANDRÉ DE CARVALHO; 1.378/2008-1a Câmara, rel. AUGUSTO NARDES e 1.740/2008-2a Câmara, rel.  BENJAMIN ZYMLER, é no sentido de que a realização de pesquisa de preços de mercado, previamente à fase externa da licitação, é uma exigência legal para todos os processos licitatórios, inclusive para os casos de dispensa e inexigibilidade, consistindo essa pesquisa de, pelo menos, três orçamentos de fornecedores distintos. É necessária a apresentação de justificativa adequada sempre que não for possível obter número razoável de cotações. Dessa forma, não se se acolhe a justificativa apresentada.
18. Quanto à deficiência na publicidade do pregão presencial 17/2011, tendo em vista que houve somente um licitante, frisou que o extrato do edital foi publicado no Diário Oficial da União, no Diário Oficial do Estado e também no jornal Hoje em Dia, todos datados de 7/12/2011. Acrescentou que a participação de apenas um licitante não lhes imporia anular o certame, desde que o licitante ofertasse os lances e fosse habilitado de acordo com o edital e com a legislação. 
19. Análise: as cópias comprobatórias das publicações estavam ilegíveis tanto no processo eletrônico como no processo físico (peça 45, p. 30-32) , conforme já havia assinalado o concedente por meio da Nota Técnica de Análise Financeira 301/2013 (peça 2, p. 42) . Entretanto, além das cópias ilegíveis (peça 45, p. 30-32) , há uma Certidão de Publicação, datada de 8/12/2011 e assinada pelo pregoeiro (peça 45, p. 33) , a partir da qual pôde-se pesquisar e confirmar as datas de publicação do extrato do edital no Diário Oficial da União e no Diário Oficial do Estado (peças 47 e 48) . Dessa forma, acolhem-se as justificativas apresentadas.
20. Quanto à ausência de notificação aos partidos políticos, informou que os partidos políticos foram avisados, entretanto os ofícios não foram arquivados. 
21. Análise: encontrou-se, no Siconv, documento de Notificação aos partidos políticos (peça 50) . Entretanto, tal documento é intempestivo, pois é datado de 23/4/2012, em data posterior ao prazo de dois dias úteis contados a partir do recebimento dos recursos, conforme comando expresso no art. 2º, da Lei 9.452/1997 e na cláusula 4ª, item III, do convênio. Dessa forma, não se se acolhe a justificativa apresentada.
CONCLUSÃO
22. Ante o exame (itens 11-20) das alegações de defesa apresentadas pelo Sr. Milton Trindade Vieira, CPF XXX.117.926-XX, propõe-se acolher aquelas que tratam dos itens relativos à adoção de pregão presencial 17/2011 e de sua devida publicidade. 
23. Entretanto, propõe-se rejeitar as alegações de defesa que tratam dos itens relativos à afixação de placa de promoção da autoridade local; à ausência de justificativa para os preços contratados no pregão presencial 17/2011; e à ausência de notificação aos partidos políticos, uma vez que não foram suficientes para sanear as irregularidades citadas. 
24. Desse modo, propõe-se que as contas do responsável sejam julgadas irregulares. Propõe-se, ainda, em atendimento ao disposto no parágrafo único do art. 19 da Lei 8.443/1992, a aplicação da multa prevista no art. 58, inciso I, do mesmo normativo legal.
PROPOSTA DE ENCAMINHAMENTO
25. Diante do exposto, submetem-se os autos à consideração superior, propondo:
a) julgar irregulares as contas do Sr. Milton Trindade Vieira, CPF XXX.117.926-XX, com fundamento nos arts. 1º, inciso I, 16, inciso III, alínea b da Lei 8.443/1992 c/c os arts. 19, parágrafo único, e 23, inciso III, da mesma Lei, e com arts. 1º, inciso I, 209, inciso II, 210, §2º, e 214, inciso III, do Regimento Interno.
b) aplicar ao Sr. Milton Trindade Vieira, CPF XXX.117.926-XX, a multa prevista no art. 58, inciso I, da Lei 8.443/1992 c/c o art. 268, inciso I, do Regimento Interno, fixando-lhe o prazo de 15 (quinze) dias, a contar da notificação, para comprovar, perante o Tribunal (art. 214, inciso III, alínea “a”, do Regimento Interno) , o recolhimento da dívida aos cofres do Tesouro Nacional, atualizada monetariamente desde a data do presente acórdão até a do efetivo recolhimento, se for paga após o vencimento, na forma da legislação em vigor; 
c) autorizar, desde logo, nos termos do art. 28, inciso II, da Lei 8.443, de 16 de julho de 1992, a cobrança judicial da dívida caso não atendida a notificação; 
d) autorizar, desde logo, com fundamento no art. 26 da Lei 8.443/1992 c/c o art. 217 do RI/TCU, caso seja do interesse do Sr. Milton Trindade Vieira, CPF XXX.117.926-XX, o parcelamento da dívida em até 36 (trinta e seis) parcelas, incidindo sobre cada uma, corrigida monetariamente, os juros de mora devidos, sem prejuízo de alertá-lo de que, caso opte por essa forma de pagamento, a falta de comprovação do recolhimento de qualquer parcela implicará o vencimento antecipado do saldo devedor, nos termos do art. 26, parágrafo único, da Lei 8.443/1992 c/c o art. 217, § 2º do RI/TCU;
e) remeter cópia deste acórdão, bem como do relatório e voto que o fundamentam, à Procuradoria da República no Estado da Minas Gerais, para ajuizamento das ações civis e penais que entender cabíveis, com fundamento no art. 209, § 6º, in fine, do Regimento Interno.
O MPTCU, representado pelo Procurador Rodrigo Medeiros de Lima, divergiu do encaminhamento proposto (peça 54) :
Cuidam os autos de Tomada de Contas Especial (TCE) instaurada pelo Ministério do Turismo (MTur) em desfavor do Sr. Milton Trindade Vieira, ex-prefeito do município de Santa Helena de Minas/MG (gestão de 2009-2012) , em razão da impugnação total das despesas efetuadas no Convênio 374/2011, que teve por objeto incentivar o turismo, por meio do apoio à realização dos festejos de réveillon na cidade, ocorridos entre 29 a 31/12/2011.
2. Para a execução do ajuste, o MTur repassou ao município, intempestivamente, o montante de R$ 100.000,00, em 18/4/2012 (data do depósito na conta bancária específica do convênio, verificada nos sistemas internos de pesquisa do TCU) , com contrapartida do convenente no total de R$ 5.000,00. O ajuste teve sua vigência de 29/12/2011 a 22/7/2012, com apresentação da prestação de contas prevista para 22/8/2012.
3. Na instrução à peça 4, a Secretaria de Controle Externo no Estado de Minas Gerais (Secex/MG) concluiu que não havia questionamentos quanto à efetiva realização do evento e que as ocorrências apuradas na fase interna da TCE não justificariam a eventual imputação de débito ao ex-prefeito. Assim, propôs apenas a realização de audiência do Sr. Milton Trindade Vieira (parecer concordante do diretor à peça 5) .
4. A audiência do ex-prefeito demandou razões de justificativa em relação a cinco irregularidades, a seguir descritas:
a) afixação de placa de promoção da autoridade local, contrariando as cláusulas 4ª, item I e 16ª, do Convênio e o Princípio da Impessoalidade;
b) adoção de pregão presencial 17/2011, em detrimento do eletrônico, contrariando o §2º, parte final, do art. 62 da Portaria 507/2011;
c) ausência de justificativa para os preços contratados no pregão presencial 17/2011, em afronta ao item II do art. 8º do Decreto 3.555/2000, ao §2º do art. 9º do Decreto 5.450/2005, à Decisão 431/1999-TCU-Plenário, bem como às cláusulas 4ª, item XI, e 11ª, item III, do convênio; 
d) deficiência na publicidade do pregão presencial 17/2011, tendo em vista que houve somente um licitante, apesar de haver diversas outras empresas do ramo, contrariando as cláusulas 4ª, item XI e 11ª, item III, do convênio; e 
e) ausência de notificação aos partidos políticos, contrariando o art. 2º, da Lei 9.452/1997 e a cláusula 4ª, item III, do convênio.
 (excerto do ofício de audiência à peça 38) 
5. Após avaliar a defesa apresentada pelo Sr. Milton Trindade Vieira (peça 45) , a Secex/MG acolheu as razões de justificativa apenas em relação às ocorrências descritas nas letras “b” e “d” da transcrição apresentada no parágrafo precedente (instrução à peça 51, com pareceres concordantes do escalão dirigente da unidade técnica às peças 52 e 53) .
6. Como consequência da rejeição das justificativas apresentadas em relação às demais ocorrências que motivaram a audiência do ex-prefeito, a Secex/MG sugeriu, ao final da instrução à peça 51, que as contas do responsável fossem julgadas irregulares, sem débito, mas com aplicação da multa prevista no inciso I do art. 58 da Lei 8.443/1992.
7. O Ministério Público discorda do desfecho proposto pela unidade técnica, em face das considerações que passa a apresentar em relação a cada uma das três ocorrências que tiveram proposta de rejeição de defesa por parte da Secex/MG – sem prejuízo de concordar, desde logo, com o acolhimento da defesa do responsável em relação às ocorrências descritas nas letras “b” e “d” do parágrafo 4 deste parecer, nos termos sugeridos pela unidade técnica.
8. No que tange à ocorrência relativa à “afixação de placa de promoção da autoridade local, contrariando as cláusulas 4ª, item I e 16ª, do Convênio e o Princípio da Impessoalidade” (texto do ofício de audiência à peça 38 – grifo nosso) , consta dos autos fotografia que evidencia que foi aposta faixa, no local onde foram realizados os festejos de réveillon, com os seguintes dizeres: “O Prefeito MILTON TRINDADE Deseja a todos um FELIZ ANO NOVO – Boas Festas!” (peça 1, p. 73) .
9. Sobre essa ocorrência, na defesa do ex-prefeito constou a seguinte justificativa: “ (...) a referida placa [faixa] não foi para a promoção especial de nenhuma pessoa ali citada. (...) nos eventos culturais e festivos do Município sempre há esse costume, de agradecer aos presentes.” (peça 45, p. 2) .
10. Houve, no caso, desrespeito ao princípio constitucional da impessoalidade e ao que previa o parágrafo primeiro da Cláusula Décima Sexta do termo do Convênio 374/2011, que assim dispunha:
CLÁUSULA DÉCIMA SEXTA – DA DIVULGAÇÃO
Em qualquer ação promocional relacionada com o objeto do presente Convênio será obrigatoriamente consignada à participação do CONCEDENTE. 
PARÁGRAFO PRIMEIRO. Fica vedado aos Partícipes a realização de despesas com publicidade, salvo as de caráter educativo, informativo ou de orientação social, das quais não constem nomes, símbolos ou imagens que caracterizem promoção pessoal de autoridades ou servidores públicos.
 (peça 1, p. 62 – grifos nossos e do original) 
11. Ao contrário do que afirmou o Sr. Milton Trindade Vieira, nota-se que houve clara promoção pessoal do ex-prefeito nos dizeres consignados na faixa aposta no local do evento, caracterizando confusão entre o público e o privado, o que implica a rejeição integral de sua defesa quanto ao primeiro quesito de audiência.
12. A segunda ocorrência a ser analisada refere-se à “ausência de justificativa para os preços contratados no pregão presencial 17/2011” (texto do ofício de audiência à peça 38) . A Secex/MG concluiu, quanto a esse tópico, que “não foi encontrado no plano de trabalho nem tampouco nos autos, nenhum documento que comprove a realização de pesquisa de preços ou cotação prévia ou justificativa para os preços contratados” (parágrafo 16 da instrução à peça 51) .
13. Embora esteja correta a afirmação da unidade técnica, há que se avaliar outros elementos constantes dos autos antes que se rejeite, por completo, conforme sugerido pela Secex/MG, a defesa do responsável.
14. Deve ser levado em conta que, no plano de trabalho do convênio (peça 1, p. 14-17) , constaram os valores detalhados por meta a ser executada no ajuste e que tais montantes foram aprovados pelo ministério previamente à assinatura do termo do convênio, conforme Parecer Técnico MTur 460/2011, de 1º/12/2011 (peça 1, p. 31-35) , do qual se extrai o seguinte excerto: “ (...) julgamos oportuna a aprovação, considerando que os custos indicados no Projeto são condizentes com o praticado no mercado local, tendo por base a ‘TABELA DE PREÇOS DE REFERÊNCIA’ deste Ministério” (peça 1, p. 34 – grifos nossos) .
15. Mesmo sem que esteja presente nos autos eventual pesquisa de preços realizada pela prefeitura municipal de Santa Helena de Minas, há que se atenuar tal falha ante o fato de que o órgão concedente aprovou os valores propostos pelo futuro convenente com base em sua “tabela de preços de referência”. Tendo em vista essa aprovação prévia do MTur, o Ministério Público entende que a ausência da referida pesquisa representa apenas falha e não irregularidade no âmbito do convênio sob exame. Desse modo, apesar de ausente o documento demandado ao ex-prefeito (pesquisa de preços) , entende-se que a defesa do Sr. Milton Trindade Vieira pode ser aceita parcialmente quanto a esse quesito de audiência.
16. No que tange à terceira e última ocorrência que contou com proposta de rejeição de razões de justificativa por parte da Secex/MG, o Ministério Público verifica que houve o atraso de apenas um dia útil no cumprimento da medida prevista no art. 2º da Lei 9.452/1997, que assim prescreve: 
A Prefeitura do Município beneficiário da liberação de recursos, de que trata o art. 1° desta Lei, notificará os partidos políticos, os sindicatos de trabalhadores e as entidades empresariais, com sede no Município, da respectiva liberação, no prazo de dois dias úteis, contado da data de recebimento dos recursos.
 (grifo nosso) 
17. A Secex/MG propôs a rejeição da defesa do ex-prefeito por considerar que a notificação realizada nos termos do documento à peça 50, datado de 23/4/2012, teria sido intempestiva, por ter sido realizada “em data posterior ao prazo de dois dias úteis contados a partir do recebimento dos recursos, conforme comando expresso no art. 2º, da Lei 9.452/1997” (parágrafo 21 da instrução à peça 51) . 
18. Considerando que os recursos foram creditados na conta específica do convênio em 18/4/2012 (quarta-feira) , a prefeitura municipal de Santa Helena de Minas teria até o dia 20/4/2012 (sexta-feira) para promover a comunicação prevista no art. 2º da Lei 9.452/1997. Como a comunicação somente foi realizada no dia 23/4/2012 (segunda-feira) , nota-se que o ente municipal efetivou a notificação prevista em lei com apenas um dia útil de atraso.
19. Há que se notar que o próprio MTur descumpriu o prazo de dois dias úteis, contado da liberação dos recursos, previsto no art. 1º da Lei 9.452/1997 para que os órgãos concedentes notifiquem “as respectivas Câmaras Municipais da liberação de recursos financeiros que tenham efetuado, a qualquer título, para os Municípios”, visto que a notificação a cargo do ministério somente foi efetivada em 26/4/2012 (peça 2, p. 17) , ou seja, seis dias úteis após a liberação dos recursos.
20. Tendo em conta que o atraso de apenas um dia útil não teria o condão de causar prejuízos à transparência almejada pela Lei 9.452/1997, o Ministério Público sugere o acolhimento das razões de justificativa apresentadas pelo Sr. Milton Trindade Vieira quanto a esse ponto.
21. Repassados os três quesitos de audiência que, na visão da Secex/MG, não foram devidamente justificados pelo ex-prefeito e que justificariam o julgamento pela irregularidade das contas do ex-prefeito, com aplicação de multa, o Ministério Público ressalta que apenas a aposição de faixa com promoção pessoal do ex-gestor – ressaltando-se que nem sequer é conhecida a origem do recurso que a teria custeado – se mostra relevante nesta TCE, por ofensa ao princípio constitucional da impessoalidade.
22. Há que se sopesar, contudo, o reflexo da rejeição integral dessa única ocorrência – que não implicou dano ao erário e que não trouxe qualquer obstáculo à execução do objeto do convênio – no desfecho desta TCE.
23. Considerando, por um lado, que o eventual julgamento pela irregularidade das contas do Sr. Milton Trindade Vieira tem o potencial de impulsionar sua inelegibilidade ou a impugnação de registro de sua candidatura para concorrer a mandatos eletivos futuros (art. 91 da Lei 8.443/1992 c/c a alínea “g” do inciso I do art. 1º e o art. 3º da Lei Complementar 64/1990) e, por outro, que não se ignora a reprovabilidade da conduta do ex-prefeito, o Ministério Público, com base no princípio da razoabilidade, sugere distinto desfecho para esta TCE.
24. Como não houve, desde o início das apurações neste processo, questionamento que envolvesse possível “dano ou indício de dano ao erário”, conforme prescreve o caput de art. 5º da Instrução Normativa (IN) TCU 71/2012, nota-se que faltou à presente TCE pressuposto essencial para sua constituição.
25. Diante dessa constatação, não se vislumbra prejuízo ao devido processo legal caso esta TCE seja convertida em representação, espécie processual na qual será possível a imposição da multa prevista no inciso II do art. 58 da Lei 8.443/1992, tendo em vista a reprovabilidade da conduta do Sr. Milton Trindade Vieira, por infringência a expresso mandamento constitucional (princípio da impessoalidade, previsto no caput do art. 37 da Constituição Federal) .
26. O Ministério Público destaca que, em situação análoga a que ora se enfrenta, ou seja, de verificação de inexistência de dano ou indício de dano ao erário em processo de TCE, foi adotada, por meio do Acórdão 4993/2017-TCU-Primeira Câmara (relator: Ministro-Substituto Weder de Oliveira) , com atuação deste Membro do Parquet de Contas, a conversão da referida espécie processual para representação, com vista à continuidade das apurações.
27. No mesmo sentido também foram prolatadas as seguintes deliberações da Corte de Contas, por meio das quais processos de TCE foram convertidos em representações ou processos originários de representação, convertidos em TCE, voltaram a ter prosseguimento naquela espécie processual: 2.303/2009-Plenário (relator: Ministro-Substituto Weder de Oliveira) ; 711/2010-1ª Câmara (relator: Ministro Walton Alencar Rodrigues) ; 34/2016-Plenário (relator: Ministro Raimundo Carreiro) e 1.451/2017-2ª Câmara (relator: Ministro-Substituto André de Carvalho) .
28. Diante dos elementos constantes dos autos, este representante do Ministério Público de Contas da União manifesta-se por que se adote as seguintes medidas:
a) nos termos do caput do art. 5º da IN TCU 71/2012, considerando a inexistência de débito nestes autos, pressuposto para a instauração de processo de TCE, converter o feito em representação, com fulcro no inciso VI do art. 237 do Regimento Interno/TCU, para, no mérito, considerá-la parcialmente procedente;
b) rejeitar parcialmente a defesa apresentada pelo Sr. Milton Trindade Vieira, aplicando-lhe a multa prevista no inciso II do art. 58 da Lei 8.443/1992;
c) fixar o prazo de quinze dias, a contar da notificação, para que o responsável comprove, perante o Tribunal (alínea “a” do inciso III do art. 214 do Regimento Interno/TCU) , o recolhimento da dívida aos cofres do Tesouro Nacional, atualizada monetariamente desde a data do acórdão que vier a ser proferido até a do efetivo recolhimento, se for paga após o vencimento, na forma da legislação em vigor;
d) autorizar, desde logo, a cobrança judicial da dívida, nos termos do inciso II do art. 28 da Lei 8.443/1992, caso não atendida a notificação no prazo de quinze dias contados da respectiva ciência do responsável;
e) dar ciência desta deliberação ao Ministério do Turismo e à prefeitura municipal de Santa Helena de Minas/MG.

8.1. Tércio Vitor Beltrame Rocha (76.140/OAB-MG) e outros, representando Milton Trindade Vieira.

Procurador Rodrigo Medeiros de Lima.

TOMADA DE CONTAS ESPECIAL. CONVÊNIO. NÃO COMPROVAÇÃO DA BOA E REGULAR APLICAÇÃO DOS RECURSOS. SANEAMENTO DOS AUTOS. AUDIÊNCIA DO REPONSÁVEL. ACOLHIMENTO PARCIAL DAS RAZÕES DE JUSTIFICATIVAS. FALHA FORMAL REMANESCENTE. CONTAS REGULARES COM RESSALVA. QUITAÇÃO.

TOMADA DE CONTAS ESPECIAL (TCE)

Secretaria de Controle Externo de Tomada de Contas Especial (SecexTCE).

Trata-se de tomada de contas especial instaurada pelo Ministério do Turismo contra Milton Trindade Vieira, Prefeito do Município de Santa Helena de Minas/MG de 2009 a 2012, em razão da impugnação total de despesas realizadas no âmbito do Convênio CV-0374/2011, vigente de 29/12/2011 a 27/3/2012, cujo objeto era a promoção de eventos para a divulgação do turismo interno, em específico o projeto “Reveillon”.
Foram repassados R$ 100.000,00 ao convenente, por meio da Ordem Bancária 2012OB800050, de 16/4/2012 (peça 2, p. 14) .
A prestação de contas apresentada pelo gestor estava incompleta, como registrado na Nota Técnica de Análise 54/2013 (peça 2, p. 27-31) , o que resultou na inadimplência do ente municipal. 
O prefeito que sucedeu o gestor dos recursos forneceu informações complementares em abril de 2013, informou a interposição de ação civil pública contra Milton Trindade Vieira (peça 2, p. 53-71) e obteve a suspensão da inadimplência (peça 1, p. 72) .
Por meio da Nota Técnica de Reanálise Financeira 46/2014, o MTur concluiu pela reprovação das contas, haja vista que: (i) os preços praticados não foram justificados, em afronta ao art. 8º, item II, do Decreto 3.555/2000, art. 9º, §2º, do Decreto 5.450/2005 e à Decisão 431/1999-TCU-Plenário; (ii) que foi indevidamente realizado pregão presencial; e (iii) não ficou comprovada a notificação aos partidos políticos, o que contraria o art. 2º da Lei 9.452/1997 (peça 2, p. 78-86) .
Instaurada TCE por irregularidades na execução financeira, o MTur concluiu pela irregularidade das contas e ocorrência de dano ao Erário no montante de R$ 99.438,05 (peça 2, p. 99-105) , haja vista que foram restituídos R$ 629,70, referentes aos saldos em aplicação financeira (R$ 34,70) e na conta corrente específica (R$ 595,00) . O Controle Interno concordou com o encaminhamento (peça 2, p. 127-137) .
Ante os documentos probatórios disponibilizados, a Secex-MG afastou a ocorrência de dano ao Erário e promoveu a audiência do responsável em vista das seguintes irregularidades (peça 38) :
a) afixação de placa de promoção da autoridade local, contrariando as cláusulas 4ª, item I e 16ª, do Convênio e o Princípio da Impessoalidade; 
b) adoção de pregão presencial 17/2011, em detrimento do eletrônico, contrariando o §2º, parte final, do art. 62 da Portaria 507/2011; 
c) ausência de justificativa para os preços contratados no pregão presencial 17/2011, em afronta ao item II do art. 8º do Decreto 3.555/2000, o §2º do art. 9º do Decreto 5.450/2005, a Decisão 431/1999 - TCU - Plenário, bem como as cláusulas 4ª, item XI e 11ª, item III, do convênio; 
d) deficiência na publicidade do pregão presencial 17/2011, tendo em vista que houve somente um licitante, apesar de haver diversas outras empresas do ramo, contrariando as cláusulas 4ª, item XI e 11ª, item III, do convênio; e 
e) ausência de notificação aos partidos políticos, contrariando o art. 2º, da Lei 9.452/1997 e a cláusula 4ª, item III, do convênio.
Milton Trindade Vieira alegou, em suas razões de justificativa, que: (i) as falhas apontadas não resultaram em dano ao Erário; (ii) há o costume de colocar placa de saudação e agradecimento aos presentes nos eventos culturais e festivos do município; (iii) a qualidade da internet dos municípios pequenos dificulta a realização de pregão eletrônico; (iv) as cotações de preço foram realizadas após o envio do plano de trabalho ao MTur, não sendo mais possível a alteração; (v) os partidos políticos foram comunicados, como previsto em lei, mas os ofícios não foram arquivados (peça 45) .
A unidade técnica entendeu justificadas as questões relativas à adoção da modalidade de pregão presencial, rejeitando as demais. Propugnou pela irregularidade das contas, com fulcro no art. 19, parágrafo único, da Lei 8.443/1992 e aplicação da multa prevista no art. 58, inciso I, da mesma lei.
O Parquet divergiu de tal encaminhamento. Arguiu que a única irregularidade não justificada é a fixação de placa para fins de promoção pessoal, o que, além de contrariar cláusula do ajuste, infringe o princípio da impessoalidade, expressamente previsto no art. 37, caput, da Constituição Federal. Por essa razão e em que pese a inexistência de débito, propõe que os autos sejam convertidos em representação e o responsável apenado com a multa prevista no art. 58, inciso II, da Lei 8.443/1992.
Feito breve relato dos fatos, passo a decidir.
A ocorrência de dano ao Erário foi afastada, assim como a maior parte das falhas identificadas na gestão dos recursos transferidos. Sendo a utilização de placa para fins de promoção do responsável a única irregularidade não justificada, entendo que a aposição de ressalva às contas é compatível com o achado. 
Ante o exposto, julgo regulares com ressalva as contas de Milton Trindade Vieira, com fulcro no art. 19, parágrafo único, da Lei 8.443/1992, e voto no sentido de que o Tribunal adote a deliberação que ora submeto à apreciação deste Colegiado.
TCU, Sala das Sessões Ministro Luciano Brandão Alves de Souza, em 25 de junho de 2019.
WALTON ALENCAR RODRIGUES 
Relator